臺灣高雄地方法院刑事判決　　　　　　　　　　　　九十三年度易緝字第一六八號
　　公　訴　人　臺灣高雄地方法院檢察署檢察官
　　被　　　告　甲○○　男　四.
右列被告因詐欺等案件，經檢察官聲請簡易判決處刑（九十二年度偵緝字第一九三四
號），經本院高雄簡易庭認不宜依簡易判決處刑，簽准改依通常程序審判，本院判決
如左：
    主  文
甲○○意圖為自己不法之所有，以詐術使人將本人之物交付，處有期徒刑參月，如易
科罰金，以參佰元（即新台幣玖佰元）折算壹日。
    事  實
一、甲○○係址設高雄市○○區○○街六七號「友壯醫療器材股份有限公司」（下稱
    友壯公司）之負責人，明知自己經濟困難且無繳納買受自小客車分期款之真意，
    因週轉不靈，急需用款，竟基於意圖為自己不法之所有之詐欺犯意，於民國九十
    年七月二十日，向「福灣企業股份有限公司」（下稱福灣公司）之承辦業務員佯
    稱願以動產擔保交易附條件買賣之方式，以友壯公司名義，購買車號ＺＪ─一二
    二一號自用小客車一部，並約定標的物之買賣總價金為新臺幣（下同）八十三萬
    二千一百一十二元，於訂約日先支付頭期款九萬二千元，分期款係自九十年七月
    二十五日止至九十四年六月二十五日止，每一月一期，分四十八期給付，每期給
    付一萬五千四百一十九元，以此詐欺之方式使福灣公司之承辦業務員陷於錯誤，
    誤認甲○○有以分期付款方式償付買賣價金之真意與能力，福灣公司乃將上開車
    輛，出售並交付予甲○○，甲○○在九十年七月二十日交車當日支付頭期款、取
    得上開標的物之後，即拒不付款，並於上開交車當日不久，將該車持向設於高雄
    市○○○路一七五之七號之「坤泰當鋪」典當得款二十萬元，福灣公司經催款無
    著、未獲置理，始悉受騙。
二、案經福灣公司訴請臺灣高雄地方法院檢察署檢察官偵查起訴。
    理  由
一、訊據被告甲○○固坦認有於上開時、地與告訴人福灣公司簽訂動產擔保交易契約
    ，取得前開車輛後旋即典當得款二十萬元之事實，惟矢口否認有何詐欺之意圖，
    辯稱：伊購買該車時知道自己經濟狀況不好，交車後因公司週轉不靈，朋友建議
    可將車子典當得款，伊才將車子典當云云。經查：
    (一)被告為友壯公司之負責人，於九十年七月二十日，以友壯公司為買受人，被告
      為連帶保證人，向告訴人福灣公司以動產擔保交易附條件買賣之方式，購買車
      號ＺＪ─一二二一號自用小客車一部，約定標的物存放地為高雄市○○區○○
      街六十七號，惟被告於九十年七月二十日交車當日支付頭期款、取得上開標的
      物之後，即拒不付款，並旋即將該車典當得款二十萬元之事實，據被告於偵查
      及本院審理時陳稱明確，並經告訴代理人李明暢於偵查中指訴甚詳，且有附條
      件買賣合約書、高雄市監理處動產擔保交易登記證明書及友壯公司之經濟部公
      司執照影本各乙份可考，堪予採認。
    (二)依告訴人之指訴，及觀諸卷附被告與告訴人所簽訂之附條件買賣合約書所載，
      被告於九十年七月二十日向告訴人購車時，僅支付九萬二千元之頭期款項，可
      見被告僅支付極少之款項，而以附條件買賣之方式向告訴人取得上開自用小客
      車。而被告因急需用錢，於取車後旋即典當得款二十萬元之事實，經被告於偵
      查中陳稱：「（問：車子當時何用？）我在交車那天九十年七月二十日，因為
      我需要錢周轉付支票錢，所以我就把車子典當給高雄市○○路的坤泰當鋪，當
      二十萬元，後來當鋪如何處理我不知道，因為沒有錢去贖」等語（見九十二年
      度偵緝字第一九三四號卷第二十四頁），於本院審理時供稱：「（檢察官問：
      購買時就知道自己經濟狀況不好？）是的，我購買時，就知道自己經濟狀況不
      好，交車後隔天我就用典當方式可以周轉自己的錢」（見本院卷第三十八頁）
      等語明確，佐以友壯公司、甲○○分別於上開交車日後之九十年八月十日、八
      月十七日因存款不足列為拒絕往來戶之事實，亦有中華徵信所信用調查服務查
      覆表、財團法人金融聯合徵信中心查詢資料各一紙在卷可稽，足認被告於購車
      時應無真意購車，亦無資力繳付買車款項，其猶以友壯公司名義與告訴人簽訂
      附條件買賣合約以取得該車，顯見被告有不法所有之意圖甚明。
    (三)綜上所述，被告事後於本院所辯，顯係卸責之詞，不足採信。本件事證明確，
      被告犯行，堪以認定。
二、核被告所為，係犯刑法第三百三十九條第一項之詐欺取財罪。爰審酌被告因需款
    孔急，不思以正途解決債務困境，竟詐騙告訴人以取得汽車並典當得款，致告訴
    人受有損害，迄今尚積欠約三十萬元；惟其無前科紀錄，有臺灣高等法院被告全
    國前案紀錄表、臺灣高雄地方法院被告院內索引卡紀錄表各乙份在卷可佐，足見
    其素行良好，及犯後否認部分犯行，及其犯罪之動機、詐取之金額、所生之危害
    、等一切情狀，量處如主文所示之刑，及諭知易科罰金之折算標準。
三、至公訴人認被告上開犯行尚涉犯違反動產擔保交易法第三十八條之罪嫌，然查：
    (一)按「犯罪事實應依證據認定之，無證據不得推定其犯罪事實」，又「不能證明
      被告犯罪者，應諭知無罪之判決」，刑事訴訟法第一百五十四條、第三百零一
      條第一項分別定有明文。另「認定不利於被告之事實，須依積極證據，苟積極
      證據不足為不利於被告之認定時，即應為有利於被告之認定，更不必有何有利
      之證據」，亦有最高法院三十年上字第八一六號判例足資參照。次按，「動產
      擔保交易法第三十八條之罪之犯罪主體為動產擔保交易之債務人，並不包括其
      保證人在內」，業據司法院大法官會議著有釋字第二二七號解釋文在案；又於
      法人為債務人之情形，法人之負責人，僅係債務人之法定代理人，亦非屬債務
      人，並非上開犯罪之主體（司法院七十五年一月二十七日（七五）廳刑一字第
      八四號函、法務部七十六年十二月三十日發文字號：法務部（七六）法檢（二
      ）字第二二○六號函等研討意見參照），均核先敘明。
    (二)本案依告訴人所提之附條件買賣合約書、高雄市監理處動產擔保交易登記證明
      書內容所載，買受人均係友壯公司，被告僅係該公司之負責人及法定代理人。
      雖被告亦同時為連帶保證人，而於附條件買賣合約書內第十一條載明：乙方之
      連帶保證人負有連帶保證責任等契約條款，惟揆諸大法官會議釋字第二二七號
      解釋文，及前開司法院、法務部函文意旨，仍難謂法人之負責人及連帶保證人
      即係動產擔保交易之債務人，顯見被告即非動產擔保交易法第三十八條之罪之
      犯罪主體，故被告縱有將上開設定動產抵押之車輛遷移、處分、出質或為其他
      處分，亦不得令被告負上開法條之罪。此外，復查無積極證據足資證明被告有
      何公訴意旨所指違反動產擔保交易法之犯行，揆諸前揭法律規定，自應認被告
      之犯罪尚屬不能證明。惟因公訴人認此部分與前揭論罪科刑之詐欺事實部分，
      為方法、結果之牽連關係，即有裁判上一罪關係，爰不另為無罪之諭知，併此
      敘明。
四、至檢察官移送併案部分（臺灣嘉義地方法院檢察署九十三年度偵緝字第四六三號
    ）另以：甲○○係設於高雄市○○街六七號「友壯醫療器材股份有限公司」之負
    責人，明知其自八十九年間起，已無資力付款，竟意圖為自己不法之所有，於九
    十年五月間，打電話至康揚股份有限公司（下稱康揚公司），佯向康揚公司訂購
    輪椅等醫療器材，康揚公司陷於錯誤，不疑有他，依甲○○指示分別於九十年五
    月四日、十五日及三十一日將甲○○訂購之貨物送至友壯公司，貨款共計八萬一
    千三百元，康揚公司於交貨後多次要求付款未果，甲○○於同年七月二十四日、
    二十五日先後簽發支票共二張予康揚公司（支票號碼ＡＡ0000000號、票
    載發票日期：九十年七月三十一日、票面金額：六萬八千四百元；支票號碼ＡＡ
    0000000號、票載發票日期：九十年八月三十日、票面金額一萬二千九百
    元）後隨即不知去向，康揚公司持上開支票屆期提示均因甲○○存款不足，遭拒
    付，始知受騙，因認被告涉犯有刑法第三百三十九條第一項之詐欺罪嫌等語。
    (一)公訴人認定被告涉有上開罪嫌，無非係以1.被告之供述；2.告訴人康揚公司之
      指訴；3.銷貨單四張、貨運簽收單三張、統一發票二張、存證信函一張、支票
      及退票理由單二份，為其主要論據。被告固坦稱有於上開時間向告訴人康揚公
      司訂購貨物，嗣後簽發支票以為給付貨款之方式，然因存款不足，遭銀行拒付
      支票票款之事實，惟堅稱：伊之前有與告訴人交易過，先以現金交易，後來才
      改用支票，伊係因公司倒了才跳票，自始並無詐欺意圖等語。
    (二)按犯罪事實之認定應憑證據，如未能發現相當證據，或證據不足以證明，自不
      能以推測或擬制之方法，作為裁判基礎（最高法院四十年台上字第八六號判例
      意旨參照）；且認定犯罪事實所憑之證據，雖不以直接證據為限，間接證據亦
      包括在內，然而無論直接證據或間接證據，其為訴訟上之證明，須於通常一般
      之人均不致有所懷疑，而得確信其為真實之程度者，始得據為有罪之認定，倘
      其證明尚未達到此一程度，而有合理之懷疑存在而無從使事實審法院得有罪之
      確信時，即應由法院為諭知被告無罪之判決（最高法院七十六年台上字第四九
      八六號判例意旨參照）。再者，檢察官對於起訴之犯罪事實，仍應負提出證據
      及說服之實質舉證責任。倘其所提出之證據，不足為被告有罪之積極證明，或
      其指出證明之方法，無從說服法院以形成被告有罪之心證，基於無罪推定之原
      則，自應為被告無罪判決之諭知（參照最高法院九十二年台上字第一二八號判
      例意旨）。
    (三)經查：
      1.被告前曾與告訴人康揚公司有多次交易訂貨紀錄，且均如期給付之事實，經
        被告供陳屬實，告訴代理人鄭錫銘於偵查中亦陳稱：「（問：被告何時起向
        你公司買貨？）八十八年十二月、八十九年二月都有買貨過，是現金交易，
        如沒有公司行號都是現金交易，有公司行號後是開支票，被告之前是現金交
        易後來成立友壯公司才開始收他的支票，之前有二張支票都有兌現，所以我
        們才繼續賣貨給他，我們是因之前交易被告都有如期給付，我們是信賴他的
        信用狀況所以才繼續出貨」等語（見臺灣嘉義地方法院檢察署九十一年度他
        字第九七七號卷第十一頁），又於本院審理時證稱：「（問：對於你在嘉義
        地檢署偵訊筆錄之陳述有何意見？）沒意見，被告跟我們公司買過很多次，
        八十八年時不是我跟他接洽，我是從八十九年九月才跟他接洽」等語（見本
        院卷第七十六頁），是以被告與告訴人確有多次交易紀錄，因而建立信賴關
        係乙節，應堪採認。
      2.被告確實開設友壯公司經營醫療公司，而本次交易、訂貨過程，係先由告訴
        代理人主動前往友壯公司詢問，被告再以電話向告訴人訂購輪椅等器材，告
        訴人則依指示於九十年五月四日、十五日及三十一日陸續送貨至友壯公司，
        被告並開立上開二張訂貨二個月後應兌現之支票以支付貨款等情，業經告訴
        代理人於本院審理證稱：「（審判長問：有無看過被告的公司？）有看過，
        他在高雄市有租一個店面作醫療器材（審判長問：最後二次開票日期是七月
        二十四日、七月二十五日，實際買賣的日期為何？）五月間，我們是預留兩
        個月後結帳（審判長問：有無向銀行徵詢被告的信用？）沒有。業務收票回
        公司，公司不會另外向銀行查詢，被告是由之前的醫療器材的同行介紹的客
        戶，所以沒有另外作徵信動作，而且以前有買有清償。…。這兩筆交易，我
        都是去莒光街拜訪他，問他有無缺什麼，他才訂貨（審判長問：送貨完後，
        有無再去他店裡？）有，他的店也是正常營運，直到跳票後，我去他店裡發
        現他店裡搬光了，找不到人。」等語甚詳，並有銷貨單四張、貨運簽收單三
        張、統一發票二張、支票及退票理由單二份等在卷可考。承此，被告因告訴
        代理人之詢問，始於九十年五月份訂貨，並依交易習慣開立二個月後到期之
        支票給付貨款，亦有所據。再者被告於九十年七月三十日開始退票，九十年
        八月十七日經銀行列為拒絕往來戶之情，有高雄市第二信用合作社九十三年
        一月十六函文乙份附卷可考（見臺灣嘉義地方法院檢察署九十三年度調偵字
        第一一號第二十一頁），參以被告從事醫療器材買賣，商場交易本有風險之
        常情以視，被告既與告訴人長期有交易往來經驗，而本次交易緣由係告訴代
        理人先行探訪被告而來，交易方式係開立二個月後後兌現之支票亦與慣例相
        符，被告固於訂貨後三個月，因存款不足，經銀行列為拒絕往來戶，惟仍難
        遽以推認被告於訂貨之初即無給付貨款之意，且僅因日後跳票，遽認被告有
        不法所有之意圖。
      3.本件應屬單純民事債務糾葛，而告訴人與被告於九十四年一月十八日於本院
        簡易庭調解成立，有該調解筆錄附卷可考（見本院卷第八十七頁）。此外，
        別無其他證據可資明被告確有該詐欺部分之犯行，是此併案部分自與本件犯
        罪事實之詐欺犯行，無連續犯之裁判上一罪關係，即非起訴效力所及，本院
        無從併予審理，應退由檢察官另行依法偵辦。
據上論斷，應依刑事訴訟法第四百五十二條、第二百九十九條第一項前段，刑法第三
百三十九條第一項、第四十一條第一項前段，罰金罰鍰提高標準條例第一條前段、第
二條，判決如主文。
本案經檢察官乙○○到庭執行職務。
中　　　華　　　民　　　國　　九十四　　年　　　一　　　月　　三十一　　日
                                臺灣高雄地方法院刑事第四庭
                                    審判長法  官  簡  志  瑩
                                          法  官  呂  憲  雄
                                          法  官  楊  佩  蓉
右正本證明與原本無異。
如不服本判決，應於收受送達後十日內向本院提出上訴書狀。
　　　　　　　　　　　　　　　　　　　　　書記官  陳  南  瑜
中　　　華　　　民　　　國　　九十四　　年　　　二　　　月　　 二   　　日
附錄本判決論罪之法條：
刑法第三百三十九條第一項
  意圖為自己或他人不法之所有，以詐術使人將本人或第三人之物交付者，處五年以
  下有期徒刑、拘役或科或併科一千元以下罰金。
